【裁判字號】    99,抗,342
【裁判日期】    991130
【裁判案由】    聲請具保停止羈押
【裁判全文】
臺灣高等法院臺南分院刑事裁定           99年度抗字第342號
抗 告 人
即 被 告  蔡明志
上列抗告人因毒品危害防制條例等案件，不服臺灣臺南地方法院
99年度聲字第1901號中華民國99年10月26日所為駁回其聲請具保
停止羈押之裁定，提起抗告，本院裁定如下：
    主  文
抗告駁回。
    理  由
一、抗告意旨略以：按原裁定駁回被告蔡明志具保停止羈押之聲
    請，固非無據。惟查：
(一)按刑事訴訟法第101條第1項規定：「被告經法官訊問後，認
    為犯罪嫌疑重大，而有左列情形之一，非予羈押，顯難進行
    追訴、審判或執行者，得羈押之：一、逃亡或有事實足認為
    有逃亡之虞。二、有事實足認有湮滅、偽造、變造證據或勾
    串共犯或證人之虞者。三、所犯為死刑、無期徒刑或最輕本
    刑為五年以上有期徒刑之罪者。」，乃規定羈押之目的應以
    保全刑事追訴、審判或執行程序為限。故被告所犯縱為該項
    第三款之重罪，如無逃亡或滅證導致顯難進行追訴、審判或
    執行之危險，尚欠缺羈押之必要要件。亦即單以犯重罪作為
    羈押之要件，可能背離羈押作為保全程序的性質，其對刑事
    被告武器平等與充分防禦權行使上之限制，即可能違背比例
    原則。再者，無罪推定原則不僅禁止對未經判決有罪確定之
    被告執行刑罰，亦禁止僅憑犯罪嫌疑就施予被告類似刑罰之
    措施，倘以重大犯罪之嫌疑作為羈押之唯一要件，作為刑罰
    之預先執行，亦可能違背無罪推定原則。是刑事訴訟法第
    101條第1項第3款如僅以「所犯為死刑、無期徒刑或最輕本
    刑為五年以上有期徒刑之罪」，作為許可羈押之唯一要件，
    而不唯是否犯罪嫌疑重大，亦不考量有無逃亡或滅證之虞而
    有羈押之必要，或有無不得羈押之情形，則該款規定即有牴
    觸無罪推定原則、武器平等原則或過度限制刑事被告之充分
    防禦權而違反比例原則之虞（司法院大法官會議解釋釋字第
    665號解釋理由二之意旨參）。亦即，羈押制度之目的既主
    要為了能進行追訴、審判或執行，且亦應係為防止逃亡或串
    證，始有羈押之必要，若僅以重罪為由即予以羈押，難符羈
    押制度之目的。
(二)本件被告涉犯毒品危害防制條例第4條第2項之販賣第二級毒
    品安非他命罪，法定刑為無期徒刑或七年以上有期徒刑，經
    提起公訴後，原審縱認涉犯重罪而嫌疑重大，依刑事訴訟法
    第101條第1項第3款規定，認定有羈押事由，然是否有相當
    理由認為被告有逃亡、湮滅、偽證、變造證據之虞？原審並
    未加以闡明。蓋被告於羈押訊問及原審審理時已一再陳述認
    罪，惟原審並未具體對於被告有無逃亡、湮滅、偽證、變造
    證據之虞加以訊問查證，即為被告不利之認定，實嫌率斷。
(三)又本件是否非予羈押，顯難進行追訴、審判或執行，亦待審
    酌，非謂一符合刑事訴訟法第101條第1項第3款規定之羈押
    事由，即得予以羈押。本件若以重罪之羈押事由，而未查明
    是否顯難進行追訴、審判或執行，亦難認符合司法院釋字第
    665號解釋之意旨。類此案件如臺灣高等法院臺南分院98年
    度抗字第340號、臺灣臺南地方法院98年度訴字第1036號刑
    事裁定，可資參酌。
(四)再者，被告「有無逃亡之虞」？同案被告之間因彼此犯罪情
    節不同，其有無羈押之必要性？非當然應為一致之判斷。且
    就犯罪情節而言，被告蔡明志所涉犯部分，其坦承係幫助同
    案被告吳旭和送毒品五次而已，並無實際獲得任何利益，對
    於起訴書所載犯罪事實三部分亦均為認罪之意思，比較吳旭
    和、歐文威、陳志輝等人所犯情節，尚屬輕微。此外，本案
    進行至今，相關事證已查證明確，遍查全案卷證，並未能得
    知被告就其所犯者，如何能預期其將為規避刑罰執行，致妨
    礙審判程序進行之可能性？原裁定依刑事訴訟法第101條第1
    項第3款規定，認定有羈押事由存在縱然無誤，然是否有相
    當理由認為被告具逃亡之虞？進而具有羈押之必要？則待查
    證。原審亦未具體對於被告有無逃亡之虞加以訊問查證，即
    於99年10月12日延長羈押訊問時，僅係訊問「本院延長羈押
    二月之羈押期間即將屆滿，被告就延長羈押部分有何意見陳
    述？」，經被告、辯護人、檢察官陳述意見後，即行諭知「
    被告應自99年10月15日起延長羈押二月」之意旨（見99年10
    月12日訊問筆錄），而非針對「羈押之要件」及「羈押之必
    要性」為訊問推敲。至於被告答「請求法官讓我交保」，而
    被告選任辯護人則陳述「被告已經認罪，之前也聲請過很多
    次交保，鈞院還是認為重罪有逃亡之虞，就個案來說被告是
    二級已經認罪，到時定執行刑也不會定很高，所以被告應該
    沒有羈押之要件，請求交保」云云，即在表明並無繼續羈押
    被告之必要性。
(五)綜之，雖被告所涉屬重罪，然亦須有逃亡或滅證之事實，始
    能為駁回交保之裁定，況且被告對全部犯罪事實承認，也願
    意接受法律制裁，不可能逃亡，也沒有逃亡事實，也不可能
    勾串證人或湮滅證據，是本件並沒有被告滅證或逃亡之事實
    。惟原審逕予被告不利之認定，實嫌率斷，而有理由未備之
    違誤。
(六)綜上所述，原審所為駁回被告聲請交保之裁定理由，尚有違
    誤，狀請鈞院鑒核，撤銷原裁定，以符法制。並請鈞院審酌
    為侵害被告較小之強制處分，准予交保候傳，亦足以確保追
    訴、審判或執行程序之順利進行，至感德便云云。
二、按羈押被告之目的，其本質在於確保訴訟程序得以順利進行
    ，或為確保證據之存在與真實、或為確保嗣後刑罰之執行，
    而對被告所實施剝奪其人身自由之強制處分。被告有無羈押
    之必要，法院僅須審查被告犯罪嫌疑是否重大、有無羈押原
    因、以及有無賴羈押以保全偵審或執行之必要，由法院就具
    體個案情節予以斟酌決定，如就客觀情事觀察，法院許可羈
    押之裁定或延長羈押之裁定，在目的與手段間之衡量並無明
    顯違反比例原則情形，即無違法或不當可言。另執行羈押後
    有無繼續之必要，仍許由法院斟酌訴訟進行程度及其他一切
    情事而為認定（最高法院46年度台抗字第6號判例參照），
    此乃法律所賦予法院之職權。且刑事訴訟法第一百零一條第
    一項所規定「犯罪嫌疑重大」，此項實質要件之關鍵在於「
    嫌疑」重大，而非「犯罪」重大，蓋嫌疑重大者，係指有具
    體事由足以令人相信被告可能涉嫌其被指控之犯罪，與認定
    犯罪事實所依憑之證據需達無合理懷疑之程度，尚屬有別，
    故法院決定羈押與否，自毋庸確切認定被告有罪，僅需檢察
    官出示之證據，足使法院相信被告極有可能涉及被訴犯罪嫌
    疑之心證程度即屬已足。因此，被告實際是否成立犯罪，乃
    本案審判程序時實體上應予判斷之問題，並非法院裁定是否
    羈押或應否准許延長羈押或具保停止羈押或撤銷羈押之審查
    要件。再按有繼續羈押之必要者，得於期間未滿前，經法院
    依第一百零一條或第一百零一條之一之規定訊問被告後，以
    裁定延長之，刑事訴訟法第一百零八條第一項前段定有明文
    。從而刑事被告經法官訊問後，認為犯罪嫌疑重大，而有刑
    事訴訟法第一百零一條第一項各款情形之一者，非予羈押，
    顯難進行追訴、審判或執行，得羈押之，前開情形仍然存在
    ，有繼續羈押之必要者，自得依上開規定裁定延長羈押。應
    否羈押或延長羈押，法院固應按訴訟進行之程度、卷證資料
    及其他一切情事斟酌之，然此畢竟非依證據認定犯罪事實之
    終局判決，而係在偵查或審判程序中為保全訴訟程序進行及
    判決確定後執行之手段，是羈押或延長羈押被告係以被告犯
    罪嫌疑是否重大、有無羈押事由及必要性為審酌之依據。
三、查本件抗告人即被告蔡明志涉犯違反毒品危害防治條例案件
    ，經檢察官提起公訴，經原審訊問後，認係有事實足認有湮
    滅、偽造、變造證據或勾串共犯或證人之虞，且係犯毒品危
    害防制條例第4條第2項之販賣第二級毒品罪，屬最輕本刑為
    5 年以上有期徒刑之罪，其犯罪嫌疑重大，有刑事訴訟法第
    101條第1項第2、3款情形，而認有羈押之必要，於民國98年
    11月16日執行羈押，嗣再於99年2月9日依刑事訴訟法第101
    條第1項第1、3款規定，裁定被告自99年2月16日起延長羈押
    期間2月；嗣再於99年4月14日依刑事訴訟法第101條第1項第
    1、3款規定，裁定被告自99年4月16日起延長羈押期間2月；
    再於99年6月9日依刑事訴訟法第101條第1項第1、3款規定，
    裁定被告自99年6月16日起延長羈押期間2月；再於99年8月
    11日裁定被告自99年8月16日起延長羈押期間2月；再於99年
    10月16日起延長羈押2月。
四、雖被告以上開情詞聲請具保停止羈押，惟查：
(一)被告所犯毒品危害防制條例第4條第2項之販賣安非他命罪，
    其法定本刑為無期徒刑或七年以上有期徒刑，本件被告涉犯
    販賣第二級毒品安非他命，業經被告於99年8月11日訊問筆
    錄中認罪，足見其涉案情節確屬重大乙節，應堪認定。且被
    告雖僅有販賣第二級毒品罪嫌，惟被告販賣毒品之次數(詳
    如起訴書附表所載)，若以一罪一罰之刑罰而論，合併執行
    之刑期亦重，有相當理由，足認被告因罪刑至重，確有畏罪
    逃亡之虞，符合刑事訴訟法第一百零一條第一項第一款、第
    三款之羈押原因。況刑事訴訟係以實現國家刑罰權為目的之
    司法程序，其審判乃以追訴而開始，追訴必須實施偵查，待
    至判決確定，尚須執行始能實現裁判之內容。偵查、追訴、
    審判及刑之執行均屬刑事司法之過程（最高法院95年度台抗
    字第70號裁定參照）。為確保日後審判程序之進行及將來刑
    之執行，經衡量司法追訴之國家與社會公益，及抗告人人身
    自由之私益後，認非予羈押，顯難進行審判或執行，而有繼
    續羈押之必要性，且不能因具保而使之消滅。另本院綜合卷
    內客觀具體事證資料，並兼顧實體真實之發現等因素，認羈
    押被告亦無違反平等或比例原則之情形。抗告意旨所述等
    情，為無理由。
(二)抗告意旨另以：被告係幫助同案被告吳旭和將毒品送予他人
    而無任何利得，相較同案被告吳旭和、歐文威、陳志輝等人
    犯行為輕云云，係屬本案判決所應審究之實體事項，與羈押
    必要性之判斷無涉。況有關本案犯罪細節，仍待詳查，是被
    告稱並無羈押必要云云，即非可採。
五、據上，本件抗告人聲請具保停止羈押，經本院審查結果，其
    羈押原因尚未消滅，亦有羈押之必要，復查無刑事訴訟法第
    114條規定之情形，是抗告人以前揭情詞聲請具保停止羈押
    ，自難准許，應予駁回。原法院基於相同之認定，駁回具保
    停止羈押之聲請，經核並無違誤，應予維持。從而，抗告人
    執上開抗告意旨提起抗告，指摘原裁定不當云云，均為無理
    由，應予駁回。
六、據上論結，應依刑事訴訟法第412條，裁定如主文。
中    華    民    國    99    年    11    月    30    日
                  刑事第四庭    審判長法  官  吳志誠
                                      法  官  彭喜有
                                      法  官  羅心芳
以上正本證明與原本無異。
不得再抗告。
                                      書記官  蔡振豐
中    華    民    國    99    年    11    月    30    日

司法院資訊處製作；財團法人民間司法改革基金會備份。
